ACORDAO-COMPLETO-2386557

ACÓRDÃO 6661/2020 ATA 19/2020 - PRIMEIRA CÂMARA

VISTOS, relatados e discutidos estes autos em que se aprecia ato de aposentadoria emitido pelo Núcleo Estadual do Ministério da Saúde no Estado de Alagoas,
	ACORDAM os Ministros do Tribunal de Contas da União, reunidos em sessão da Primeira Câmara, diante das razões expostas pelo Relator, e com fundamento no art. 71, incisos III e IX, da Constituição Federal de 1988, c/c os arts. 1º, inciso V, 39, inciso II, e 45 da Lei 8.443/1992, e ainda com os arts. 260, § 1º, 261, caput e § 1º, e 262, caput e § 2º, do Regimento Interno do TCU, em:
	9.1. considerar ilegal a aposentadoria de Antonio Carlos Lopes de Albuquerque, negando o registro ao ato correspondente;
	9.2. dispensar o ressarcimento das quantias indevidamente recebidas de boa-fé (enunciado 106 da súmula da jurisprudência predominante do TCU) ;
	9.3. determinar ao Núcleo Estadual do Ministério da Saúde no Estado de Alagoas que:
	9.3.1. no prazo de 15 (quinze) dias, faça cessar os pagamentos decorrentes do ato ora considerado ilegal, sob pena de responsabilidade solidária da autoridade administrativa omissa, até a emissão de novo ato, livre da irregularidade identificada, a ser submetido ao TCU no prazo de 30 (trinta) dias;
	9.3.2. no prazo de 15 (quinze) dias, dê ciência do inteiro teor desta deliberação ao interessado, esclarecendo-lhe que o efeito suspensivo proveniente da interposição de recurso não o exime da devolução dos valores percebidos indevidamente após a notificação sobre o presente acórdão, em caso de não provimento do recurso porventura impetrado;
	9.3.3. no prazo de 30 (trinta) dias, informe ao TCU as medidas adotadas, sem prejuízo de encaminhar comprovante sobre a data em que o interessado tomou conhecimento do contido no subitem anterior;
	9.4. dar ciência deste acórdão ao Núcleo Estadual do Ministério da Saúde no Estado de Alagoas.

Ato de aposentadoria.

Primeira Câmara

3. Interessado: Antonio Carlos Lopes de Albuquerque (XXX.999.174-XX).

13.1. Ministros presentes: Walton Alencar Rodrigues (Presidente), Benjamin Zymler, Bruno Dantas (Relator) e Vital do Rêgo.
13.2. Ministros-Substitutos presentes: André Luís de Carvalho e Weder de Oliveira.

BRUNO DANTAS

Por registrar as principais ocorrências havidas no andamento do processo até o momento, resumindo os fundamentos das peças acostadas aos autos, adoto como relatório, com os ajustes necessários, a instrução da secretaria responsável pela análise da demanda (peça 22) , que contou com a anuência do corpo diretivo da unidade (peça 23) e do Ministério Público junto ao TCU (peça 24) :
"INTRODUÇÃO
1.	Trata-se de ato de concessão de aposentadoria de Antonio Carlos Lopes de Albuquerque, ex-servidor do Núcleo Estadual do Ministério da Saúde no Estado de Alagoas.
2.	O ato foi submetido, para fim de registro, à apreciação do Tribunal de Contas da União (TCU) , de acordo com o art. 71, inciso III, da Constituição Federal. O cadastramento e a disponibilização ao TCU ocorreram por intermédio do Sistema de Apreciação e Registro de Atos de Admissão e Concessões, na forma dos arts. 2º, caput e incisos I a VI, e 4º, caput, da Instrução Normativa - TCU 78/2018.
EXAME TÉCNICO
Encaminhamentos anteriores
3.	À peça 3, consta instrução automatizada propondo que o ato objeto destes autos fosse apreciado pela ilegalidade, em virtude do pagamento de '28,86%'. O membro do parquet, em seu parecer à peça 4, acompanha a proposta da UT; ressalvando, adicionalmente, o percebimento irregular da rubrica 'Diferença Individual L. 12998'.
4.	Em análise da questão, em Despacho à peça 5, o Ministro-relator determinou o retorno dos autos à UT para que se 'proceda ao exame detalhado das vantagens que compõem os proventos do interessado'. Ademais, determinou a tramitação em conjunto destes autos com o Processo Processo 019.114/2016-8, por conexão.
5.	Em nova instrução à peça 9 e pronunciamento à peça 10, a UT reiterou a proposta de ilegalidade, mas tão somente pelo percebimento irregular da rubrica 'Diferença Individual L. 12998', já que a rubrica de '28,86%' havia sido excluída dos proventos.
6.	O MP/TCU, em parecer à peça 11, propôs a realização de oitiva, dado o decurso do prazo quinquenal desde que o ato foi encaminhado a esta Corte. Em análise da questão, por meio de Despacho à peça 12, o Ministro-relator determinou a realização da oitiva proposta.
7.	À peça 13, foi expedido o Ofício de oitiva, em cumprimento ao determinado. O interessado apresentou defesa à peça 14.
8.	Destarte, os autos estão aptos a ser instruídos no mérito. Cabe destacar que se adotará as medidas administrativas adequadas com vistas a tramitação em conjunto destes autos com o Processo Processo 019.114/2016-8, nos termos determinados pelo Ministro-relator à peça 5.
Exame das constatações
9.	Preliminarmente, considerando as várias instruções processuais e demais peças acostadas aos autos, a presente instrução terá por objeto reavaliar a situação funcional do interessado.
10. Em análise, verifica-se que o interessado foi inativado em 5/5/2009, com proventos integrais, computados mais de 38 anos de tempo de atividade (considerando o tempo insalubre averbado) . Incorporou, ainda, 21% a título de adicional por tempo de serviço. Embora aposentado desde 2009, somente em 2013 o ato em apreço foi encaminhado para esta Corte. O fundamento legal da aposentadoria foi aquele descrito no artigo 3º da EC 47/2005.
11. O Controle Interno propôs o seu parecer pela ilegalidade nos seguintes termos:
'Parecer pela ilegalidade em virtude dos fatos a seguir relatados. O servidor foi aposentado pelo art. 3º da EC 47/2005 aos 58 anos e com apenas 36 anos, 09 meses e 17 dias, por este fundamento e com esta idade seriam necessários 37 anos de contribuição. Após diligências da CGU/AL questionando a implementação dos requisitos da EC 47/2005, a unidade averbou, após a concessão inicial, o tempo especial insalubre decorrente de Mandado de Injunção concedido em maio/2011, mas não apresentou a documentação exigida pela Instrução Normativa MPS/SPS n.º1/2010 e pela Orientação Normativa SRH/MPOG nº 10/2010. Considerando que é imperiosa a observância destes normativos para a validade da averbação do tempo insalubre para aposentadoria, decorrentes de Mandado de Injunção, resta prejudicada a averbação realizada pelo NEMS/AL. Sem a averbação deste tempo de serviço, o servidor não implementava os requisitos para aposentadoria com base no art. 3º da Emenda Constitucional n.º 47/2005, conforme concedido em 05/05/2009.'
12. Em análise do exposto, no ato, consta averbado tempo insalubre (5 anos, 7 meses e 01 dia) , sem explicitar se é relativo ao período celetista e/ou estatutário. Como o interessado ingressou no cargo de médico em 16/05/1977, sob o regime celetista, é plausível reconhecer a averbação de tempo insalubre celetista, nos termos do Acórdão 2008/2006-TCU-Plenário (Relator Ministro Walton Alencar Rodrigues) , o que possibilita a averbação de 5 anos, 5 meses e 8 dias.
13. Destarte, considerando a data de ingresso no cargo (16/5/1977) , bem com a averbação acima descrita e a relativa a licença prêmio não usufruída, o interessado computou mais de 38 anos de tempo de atividade. Assim, constata-se que houve o cumprimento do requisito de inativação apontado pelo fundamento legal.
14. Em análise do contracheque à peça 19 e em cotejo com tabela a salarial à peça 18, não se verifica irregularidade nos proventos, exceto em relação a rubrica 'Diferença Individual L. 12998', que será objeto de análise a seguir. Cabe destacar que a rubrica 'GDPST' pode ser paga em valor superior a 50pts, conforme opção prevista no artigo 87 e 88 da Lei 13.324/2016.
15. A rubrica 'Diferença Individual L. 12998' tem a sua gênese no estabelecido pelo artigo 2º, §§ 2º, 3º e 4º, da Lei 11.355/2006, modificado pela Lei 11.490/2007, em vista da existência de diversas decisões administrativas e judiciais que concederam o chamado 'PCCS' aos servidores (adiantamento pecuniário de que trata o art. 8º da Lei n 7.686, de 2 de dezembro de 1988) . 
16. Caso o servidor ou inativo aderisse à nova estrutura de carreira implementada pela Lei 11.355/2006, deveria ocorrer absorção gradual do PCCS, na forma estabelecida nos §§ 3º e 4º do artigo 2º da Lei 11.355/2006 (transformação dos valores pagos a título de PCCS em DPNI- diferença pessoal nominalmente identificada, seguida de absorção ao longo do tempo) . Abaixo segue transcrição dos dispositivos citados, com destaques:
'Art. 2º Os servidores ocupantes dos cargos referidos no caput do art. 1º desta Lei serão enquadrados na Carreira da Previdência, da Saúde e do Trabalho de acordo com as respectivas atribuições, requisitos de formação profissional e posição relativa nas Tabelas de Correlação, constantes do Anexo II desta Lei.
§ 1º O enquadramento de que trata o caput deste artigo dar-se-á mediante opção irretratável do servidor, a ser formalizada no prazo de 90 (noventa) dias, a contar da vigência da Medida Provisória n. 301, de 29 de junho de 2006, na forma do Termo de Opção constante do Anexo III desta Lei, com efeitos financeiros a partir das datas de implementação das tabelas de vencimento básico referidas no Anexo IV desta Lei. (Vide Lei n. 11.538, de 2007) .
§ 2º A opção pela Carreira da Previdência, da Saúde e do Trabalho implica renúncia às parcelas de valores incorporados à remuneração por decisão administrativa ou judicial, referentes ao adiantamento pecuniário de que trata o art. 8º da Lei n. 7.686, de 2 de dezembro de 1988, que vencerem após o início dos efeitos financeiros referidos no § 1º deste artigo.
§ 3º A renúncia de que trata o § 2º deste artigo fica limitada à diferença entre os valores de remuneração resultantes do vencimento básico vigente no mês de fevereiro de 2006 e os valores de remuneração resultantes do vencimento básico fixado para dezembro de 2011, conforme disposto no Anexo IV desta Lei.
§ 4º Os valores incorporados à remuneração objeto da renúncia a que se refere o § 2º deste artigo que forem pagos aos servidores ativos, aos aposentados e aos pensionistas, por decisão administrativa ou judicial, no mês de fevereiro de 2006, sofrerão redução proporcional à implementação das tabelas de vencimento básico de que trata o art. 7º desta Lei, e os valores excedentes serão convertidos em diferença pessoal nominalmente identificada, de natureza provisória, redutível na proporção acima referida, sujeita apenas ao índice de reajuste aplicável às tabelas de vencimentos dos servidores públicos federais, a título de revisão geral das remunerações e subsídios. (Redação dada pela Lei n. 11.490, de 2007) ' [grifo nosso]
17. Assim, ao definir que a DPNI é 'redutível na proporção acima referida', significa dizer que será reduzida à medida que forem implantadas as tabelas previstas no Anexo IV da referida Lei (§1º acima descrito) . Dessa forma, a continuidade do pagamento da DPNI só é possível caso haja valor excedente após a total implantação do plano de carreira, conforme prevê o seu § 5º:
'§ 5º Concluída a implementação das tabelas, em dezembro de 2011, o valor eventualmente excedente continuará a ser pago como vantagem pessoal nominalmente identificada, sujeita apenas ao índice de reajuste aplicável às tabelas de vencimento dos servidores públicos federais, a título de revisão geral das remunerações e subsídios, respeitado o que dispõem os §§ 3º e 4º deste artigo.'
18. Com a superveniência da Lei 11.784/2008, as tabelas de vencimento foram ajustadas de forma a serem definitivamente implementadas em julho de 2011 (artigo 40 da Lei 11.784/2008) , alterando, portanto, os prazos previstos nos § 3º e § 5º do artigo 2º da Lei 11.355/2006 (vide artigo 7º-C, abaixo descrito) :
'Art. 7º-A. A partir de 1º de março de 2008, as tabelas de vencimento básico da Carreira da Previdência, da Saúde e do Trabalho serão implementadas, progressivamente, nos meses de março de 2008, fevereiro de 2009, julho de 2010 e julho de 2011, conforme os valores constantes das tabelas de vencimento básico a que se refere o Anexo IV-A desta Lei. (Incluído pela Lei n. 11.784, de 2008) .
Art. 7º-B. No cálculo dos valores dos vencimentos básicos referidos no art. 7º-A desta Lei, foram incorporados os valores correspondentes às parcelas de aumento dos vencimentos básicos, previstos no Anexo IV desta Lei.
Parágrafo único. Concluída a implementação das tabelas a que se refere o art. 7º-A e o Anexo IV-A desta Lei, em julho de 2011, o valor eventualmente excedente, de que trata o § 4º do art. 2º desta Lei, continuará a ser pago como vantagem pessoal nominalmente identificada, sujeita apenas ao índice de reajuste aplicável às tabelas de vencimento dos servidores públicos federais, a título de revisão geral das remunerações e subsídios, respeitado o que dispõem os §§ 3º e 4º do art. 2º desta Lei. (Incluído pela Lei n. 11.784, de 2008) .
Art. 7º-C. Em função do disposto nos arts. 7º-A e 7º-B desta Lei, os prazos referidos nos §§ 3º e 5º do art. 2º desta Lei [11.355/2006] ficam alterados para julho de 2011. (Incluído pela Lei n. 11.784, de 2008) .'
19. Ressalte-se que tanto o parágrafo único do art. 7º-B quanto o art. 7º-C da referida Lei fazem menção à continuidade do pagamento da DPNI como VPNI somente após a implantação completa das tabelas da Lei 11.355/2006, o que ocorreu em julho de 2011. Ou seja, o valor eventualmente excedente após julho de 2011 seria pago sob a forma de VPNI, não mais sujeito a absorções decorrentes de aumentos salariais, mas tão somente aos reajustes lineares de remuneração dos servidores públicos.
20. Por fim, por meio da Lei 12.998/2014, a então VPNI remanescente, originada da DPNI, transmutou-se para 'Diferença Individual', conforme abaixo descrito:
'Art. 30. As vantagens previstas no § 5º do art. 3º da Lei no 10.855, de 1º de abril de 2004, e no § 5º do art. 2º da Lei no 11.355, de 19 de outubro de 2006, ficam transformadas, a partir de 1º de janeiro de 2014, em Diferença Individual, a ser paga nos valores relativos à competência de dezembro de 2013, efetivamente percebidos pelo servidor, e não servirá de base de cálculo de nenhuma vantagem ou gratificação, estando sujeita exclusivamente à atualização decorrente de revisão geral da remuneração dos servidores do Poder Executivo federal.' (grifo nosso) 
21. Diante disso, a fim de avaliar a regularidade do pagamento em tela, analisando o contracheque constante à peça 7, verifica-se que o valor pago a título de PCCS, em fev/2006, sob a forma de sentença judicial, era de R$ 1.588,90 (R$ 1000,83+R$ 588,07 - vide peça 16) , valor que se alterou, já sob a rubrica de DPNI, para R$ 810,42 em jul/2011, mês de implementação completa da reestruturação disposta na Lei 11.355/2006, conforme dissertado acima e consulta a folha à peça 20.
22. Entretanto, no mesmo período, os valores de remuneração resultantes do vencimento básico (rubricas 'VENCIMENTO BASICO', 'ANUENIO' e 'GRAT.ATIV.EXECUT/GAE LD.13/92') totalizaram R$ 1.652,47 em fev/06, enquanto que esses mesmos valores alteraram-se para R$ 4.093,43 em jul/2011 (soma das rubricas 'VENCIMENTO BASICO' e 'ANUENIO', já que rubrica 'GRAT.ATIV.EXECUT/GAE LD.13/92' foi incorporada ao vencimento básico) , sendo que esta diferença de valores deveria ter absorvido por completo o valor que era pago a título de PCCS em fev/2006, no valor de R$ 1.588,90.
	Mês/ano
	Rubrica
	Valor (R$) 

	Jul 2011
	VENCIMENTO BASICO             
	3.383,00

		ANUENIO - ART.244, LEI 8112/90
	710,43

	Subtotal - jul 2011 (A) 
	4.093,43

	Fev 2006
	VENCIMENTO BASICO             
	588,07

		ANUENIO - ART.244, LEI 8112/90
	123,49

		GRAT.ATIV.EXECUT/GAE LD.13/92 
	940,91

	Subtotal - fev 2006 (B) 
	1.652,47

	Diferença (C=A-B) 
	2.440,96

	PCSS pago em fev 2006 (D) 
	1.588,90

23. Cabe destacar que esta forma de absorção é a que se conforma ao disposto no § 3º do artigo 2º da Lei 11.355/2006, já descrito no item 16 desta instrução e novamente abaixo transcrito.
'§ 2º A opção pela Carreira da Previdência, da Saúde e do Trabalho implica renúncia às parcelas de valores incorporados à remuneração por decisão administrativa ou judicial, referentes ao adiantamento pecuniário de que trata o art. 8º da Lei n. 7.686, de 2 de dezembro de 1988, que vencerem após o início dos efeitos financeiros referidos no § 1º deste artigo.
§ 3º A renúncia de que trata o § 2º deste artigo fica limitada à diferença entre os valores de remuneração resultantes do vencimento básico vigente no mês de fevereiro de 2006 e os valores de remuneração resultantes do vencimento básico fixado para dezembro de 2011, conforme disposto no Anexo IV desta Lei.' (grifo nosso) 
24. Logo, depreende-se que não houve a absorção da DPNI preconizada pelo artigo 2º, §4º, da Lei 11.355/2006, sendo que a parcela 'DIFERENCA INDIVIDUAL L.12998' atualmente é percebida irregularmente, visto que é originada da DPNI. 
25. A respeito da questão, foi realizada a oitiva do interessado. À peça 14, consta a respectiva defesa, na qual, em síntese, alega que a rubrica está fundamentada em sentença judicial (Mandado de Segurança 0000733-70.2005.4.05.8000) .
26. Os argumentos apresentados não têm o condão de sanear a situação. Explica-se.
27. À peça 17, pgs. 1-7, consta o Acórdão do TRF 5º Região, datado de 13/08/2008, que negou provimento à apelação da União no âmbito do Mandado de Segurança 2005.80.00.000733-2. O Voto do Desembargador-relator assim expôs a questão (pg. 4) :
'Compulsando os autos, observo que os substituídos do impetrante tiveram reconhecido o direito à percepção da rubrica - Decisão judicial exarada na Reclamação Trabalhista nº 89.03250258 -3ª JCJ de Maceió, a contar de julho de 1997 (fl. 1849) , e somente em 03/2004 através da Carta nº 01 COIN/CGRH/SAA/MS do Coordenador Geral de Recursos Humanos foi comunicado aos substituídos do impetrante que 'o adiantamento Pecuniário -PCCS que vem sendo pago sobre a remuneração de cada beneficiado terá seu valor corrigido, com incidência tão-somente ao vencimento/provento, a partir da folha de pagamento de maio/2004, conforme se verifica à fl. 255.
Não se nega aqui a possibilidade da Administração rever os seus próprios atos, que são vinculados ao princípio da legalidade. Acontece que esta revisão deve ser efetuada dentro do prazo qüinqüenal de que trata o art. 54, caput e § 1º da Lei 9.784/99, que transcrevo, in verbis:[...]'
28. Pelo exposto, o fundamento da Ação foi que, em 3/2004, a União alterou a forma de pagamento da rubrica 'PCCS', reduzindo a sua base de cálculo, visto que passou a incidir tão somente sobre o vencimento básico/provento. Irresignados com tal situação, os interessados impetraram, por intermédio de Sindicato da categoria, o Mandado de Segurança em menção, obtendo decisão de mérito favorável, em virtude, fundamentalmente, da ocorrência do prazo decadencial do artigo 54 da Lei 9784/99. Ou seja, a forma de pagamento da rubrica 'PCCS' não seria alterada por parte da Administração. Não foi objeto de discussão da ação o mérito da rubrica 'PCCS', mas tão somente a sua forma de cálculo.
29. Em fase de execução de sentença, a parte exequente (Sindicato da categoria) alegou que a obrigação de fazer não tinha sido cumprida. Em análise da questão, após manifestação da União que contra argumentou a favor da extinção do pagamento da rubrica 'adiantamento PCCS', o juiz de primeira instância julgou extinta a referida obrigação de fazer (peça 17, pg. 10) . Todavia, a União interpôs apelação por acreditar que a rubrica 'adiantamento PCCS' deveria ter sido excluída dos pagamentos. Em julgamento da questão no âmbito da 4ª Turma do TRF 5º Região, o recurso da União foi improvido, principalmente, em virtude da 'eficácia preclusiva da coisa julgada, motivo pela qual surge proibição de rediscuti-los na fase executória, sob pena de violação da coisa julgada protegida constitucionalmente' (parte final do Voto à peça 17, pg. 12) .
30. Considerando o histórico apresentado, constata-se que o MS citado como fundamento para escorar o pagamento não foi concedido nos moldes pretendidos pelo interessado. A gênese da questão foi a alteração, em 3/2004, da forma de cálculo da rubrica 'PCCS', que era paga em virtude de decisão judicial em ação trabalhista. Frise-se: não foi objeto de discussão do MS o mérito da rubrica 'PCCS', mas tão somente a sua forma de cálculo.
31. Posteriormente ao ingresso do MS em discussão, o interessado fez a opção (irretratável) de nova estrutura remuneratória, que implicaria 'renúncia às parcelas de valores incorporados à remuneração por decisão administrativa ou judicial, referentes ao adiantamento pecuniário de que trata o art. 8º da Lei n. 7.686, de 2 de dezembro de 1988 ['PCCS']', conforme delineado no item 16 desta instrução.
32. Ou seja, o fundamento para exclusão da rubrica 'DPNI', originada da rubrica 'PCCS', é a opção (voluntária e irretratável) acima descrita. Dessa forma, pode-se efetuar a determinação para a suspensão dos pagamentos, não acarretando alegação de 'ofensa a coisa julgada', visto que esta é limitada pela situação jurídica sob cuja órbita se configurou.
33. Cabe destacar, conforme consta à peça 19, o interessado acumula outra aposentadoria, como médico na Universidade Federal de Alagoas. Nos termos do artigo 37, XVI e §10, da CF/88, tal acumulação não constitui irregularidade, visto ser plausível que os profissionais de saúde acumulem duas atividades, considerando, ainda, que o regime de trabalho não ultrapassava 60hs/semana, sendo presumível a compatibilidade de horários.
CONCLUSÃO
34. Portanto, considerando que o pagamento da 'DPNI' constou no ato de aposentadoria, resta maculada a sua legalidade.
PROPOSTA DE ENCAMINHAMENTO
35. Ante o exposto, propõe-se:
a) considerar ilegal e recusar registro ao ato abaixo nominado, com base nos arts. 71, inciso III, da Constituição Federal, 1º, inciso V, e 39, inciso II, da Lei 8.443/1992 e 260, § 1º, do Regimento Interno do Tribunal de Contas da União (TCU) ;
- ANTONIO CARLOS LOPES DE ALBUQUERQUE, CPF XXX.999.174-XX, ato número 10802533-04-2009-000200-4 (inicial) .
b) dispensar a devolução dos valores indevidamente recebidos até a data da ciência do  Núcleo Estadual do Ministério da Saúde no Estado de Alagoas do Acórdão que vier a ser proferido, com base no Enunciado 106 da Súmula da Jurisprudência do TCU;
c) esclarecer ao interessado que, no caso de não provimento de recurso eventualmente interposto junto ao TCU, deverão ser repostos os valores recebidos após a ciência do acórdão;
d) determinar ao Núcleo Estadual do Ministério da Saúde no Estado de Alagoas, com base no art. 45 da Lei 8.443/1992, que:
d.1) faça cessar os pagamentos decorrentes do ato impugnado, comunicando ao TCU, no prazo de quinze dias, as providências adotadas, nos termos dos art. 262, caput, do Regimento Interno do TCU, 8º, caput, da Resolução - TCU 206/2007;
d.2) cadastre novo ato, livre da irregularidade apontada, submetendo-o ao TCU no prazo de trinta dias, nos termos dos arts. 262, § 2º, do Regimento Interno do TCU e 19, § 3º, da Instrução Normativa - TCU 78/2018; 
d.3) informe ao interessado o teor do Acórdão que vier a ser prolatado, encaminhando ao TCU, no prazo de trinta dias, comprovante da data de ciência pelo respectivo interessado, nos termos do art. 4º, § 3º, da Resolução - TCU 170/2004;"
É o relatório.

não há.

Procuradora-Geral Cristina Machado da Costa e Silva.

APOSENTADORIA. INCLUSÃO, NA ESTRUTURA DE PROVENTOS, de DIFERENÇA PESSOAL NOMINALMENTE IDENTIFICADA - DPNI SEM SUA ABSORÇÃO PELAS TABELAS DE VENCIMENTO BÁSICO DE QUE TRATA O ANEXO IV DA LEI 11.355/2006 (ALTERADO PELO ANEXO IV-A, INCLUÍDO PELA LEI 11.784/2008), CONFORME DETERMINAM OS ARTS. 2º, § 4º, 7º, 7ºA, 7B, CAPUT E PARÁGRAFO ÚNICO, DAQUELA NORMA. ilegalidade. determinação. ciência.

APOSENTADORIA (APOS)

Secretaria de Fiscalização de Pessoal (Sefip).

Cuida o processo de ato de aposentadoria emitido pelo Núcleo Estadual do Ministério da Saúde no Estado de Alagoas em favor de Antonio Carlos Lopes de Albuquerque.
2.	Preliminarmente, registro que, diante da perspectiva de apreciação pela ilegalidade do ato, foi oferecida a oportunidade prévia de uso das garantias da ampla defesa e do contraditório, nos termos preconizados no Acórdão 587/2011-TCU-Plenário.
3.	No mérito, a secretaria especializada, com o apoio do MPTCU, manifestou-se pela ilegalidade e negativa de registro da concessão, ante a inclusão da vantagem Diferença Pessoal Nominalmente Identificada - DPNI sem sua devida absorção.
4.	Acolho integralmente a manifestação da unidade, adotando aqui, como razões de decidir, os fundamentos sustentados em seu parecer, sem prejuízo das seguintes considerações.
5.	Em relação à DPNI, convém rememorar que ela advém de diferença salarial relativa ao antigo PCCS, decorrente de decisão judicial que reconheceu aos servidores dos extintos INPS, INAMPS e IAPAS o direito aos reajustes legais, referentes aos meses de fevereiro a outubro de 1988, incidentes sobre a parcela denominada "adiantamento do PCCS", os quais, à época, teriam sido indevidamente suprimidos.
6.	Por sua vez, a Lei 8.460/1992 determinou que a vantagem do PCCS, inicialmente concedida sob a forma de adiantamento, fosse incorporada em definitivo à remuneração ordinária dos servidores, a ser compensada quando do advento de um futuro plano de classificação de cargos e salários. Dessa forma, a continuidade do pagamento da vantagem de forma destacada tornou-se irregular por caracterizar pagamento em duplicidade.
7.	Todavia, a Medida Provisória 146/2003 (convertida na Lei 10.855/2004) passou a admitir a continuidade da percepção do PCCS para todos aqueles que tinham a vantagem incluída em sua remuneração em rubrica específica, exceto os ocupantes dos cargos de Supervisor Médico Pericial, Auditor-Fiscal da Previdência Social e Procurador Federal, expressamente excluídos da esfera de incidência da referida lei.
8.	Posteriormente, a Lei 11.355/2006, modificada pela Lei 11.490/2006, determinou que os valores alusivos ao antigo PCCS fossem convertidos em diferença pessoal nominalmente identificada (DPNI) , parcela ora discutida, conforme estabelecido no artigo 2º, §4º:
"Art. 2º Os servidores ocupantes dos cargos referidos no caput do art. 1º desta Lei serão enquadrados na Carreira da Previdência, da Saúde e do Trabalho de acordo com as respectivas atribuições, requisitos de formação profissional e posição relativa nas Tabelas de Correlação, constantes do Anexo II desta Lei.
§ 1º O enquadramento de que trata o caput deste artigo dar-se-á mediante opção irretratável do servidor, a ser formalizada no prazo de 90 (noventa) dias, a contar da vigência da Medida Provisória nº 301, de 29 de junho de 2006, na forma do Termo de Opção constante do Anexo III desta Lei, com efeitos financeiros a partir das datas de implementação das tabelas de vencimento básico referidas no Anexo IV desta Lei. (Vide Lei nº 11.538, de 2007) .
 (...) 
§ 4o Os valores incorporados à remuneração objeto da renúncia a que se refere o § 2o deste artigo que forem pagos aos servidores ativos, aos aposentados e aos pensionistas, por decisão administrativa ou judicial, no mês de fevereiro de 2006, sofrerão redução proporcional à implementação das tabelas de vencimento básico de que trata o art. 7o desta Lei, e os valores excedentes serão convertidos em diferença pessoal nominalmente identificada, de natureza provisória, redutível na proporção acima referida, sujeita apenas ao índice de reajuste aplicável às tabelas de vencimentos dos servidores públicos federais, a título de revisão geral das remunerações e subsídios. (Redação dada pela Lei nº 11.490, de 2007) " (grifo acrescido) 
9.	Ou seja, ao definir que a DPNI é "redutível na proporção acima referida", significa dizer que ela será reduzida à medida que forem implantadas as tabelas previstas no Anexo IV da referida Lei (§1º supra) . Dessa forma, a continuidade do pagamento da DPNI só é possível caso haja valor excedente após a total implantação do plano de carreira, conforme prevê o art. 2º, § 5º, da norma discutida:
"§ 5º Concluída a implementação das tabelas, em dezembro de 2011, o valor eventualmente excedente continuará a ser pago como vantagem pessoal nominalmente identificada, sujeita apenas ao índice de reajuste aplicável às tabelas de vencimento dos servidores públicos federais, a título de revisão geral das remunerações e subsídios, respeitado o que dispõem os §§ 3º e 4º deste artigo." 
10.	Com a superveniência da Lei 11.784/2008, as tabelas de vencimento foram ajustadas de forma a serem definitivamente implementadas em julho de 2011 (artigo 40 da Lei 11.784/2008) , alterando, portanto, os prazos previstos nos § 3º e § 5º do artigo 2º da Lei 11.355/2006 (vide artigo 7º-C, abaixo descrito) :
"Art. 7º-A. A partir de 1º de março de 2008, as tabelas de vencimento básico da Carreira da Previdência, da Saúde e do Trabalho serão implementadas, progressivamente, nos meses de março de 2008, fevereiro de 2009, julho de 2010 e julho de 2011, conforme os valores constantes das tabelas de vencimento básico a que se refere o Anexo IV-A desta Lei. (Incluído pela Lei nº 11.784, de 2008) 
Art. 7º-B. No cálculo dos valores dos vencimentos básicos referidos no art. 7º-A desta Lei, foram incorporados os valores correspondentes às parcelas de aumento dos vencimentos básicos, previstos no Anexo IV desta Lei. 
Parágrafo único. Concluída a implementação das tabelas a que se refere o art. 7º-A e o Anexo IV-A desta Lei, em julho de 2011, o valor eventualmente excedente, de que trata o § 4º do art. 2º desta Lei, continuará a ser pago como vantagem pessoal nominalmente identificada, sujeita apenas ao índice de reajuste aplicável às tabelas de vencimento dos servidores públicos federais, a título de revisão geral das remunerações e subsídios, respeitado o que dispõem os §§ 3º e 4º do art. 2º desta Lei. (Incluído pela Lei nº 11.784, de 2008) 
Art. 7º-C. Em função do disposto nos arts. 7º-A e 7º-B desta Lei, os prazos referidos nos §§ 3º e 5º do art. 2º desta Lei [11.355/2006] ficam alterados para julho de 2011. (Incluído pela Lei nº 11.784, de 2008) "
11.	Ressalte-se que tanto o parágrafo único do art. 7º-B quanto o art. 7º-C da referida Lei fazem menção à continuidade do pagamento da DPNI como VPNI somente após a implantação completa das tabelas da Lei 11.355/2006, o que ocorreu em julho de 2011. Ou seja, o valor eventualmente excedente após julho de 2011 seria pago sob a forma de VPNI, não mais sujeito a absorções decorrentes daquela implantação, mas tão somente aos reajustes lineares de remuneração dos servidores públicos.
12.	Aliás, para ingressarem no plano da Lei 11.355/2006, os servidores assinaram o termo de opção previsto no anexo III daquela norma, renunciando à parcela do antigo PCCS limitada à diferença entre os valores de remuneração resultantes do vencimento básico vigente no mês de fevereiro de 2006 e os valores de remuneração resultante do vencimento básico proposto para julho de 2011.
13.	Diante desse panorama, o TCU considerou regularizado o pagamento da parcela de PCCS aos optantes da carreira instituída pela Lei 11.355/2006, desde que o seu pagamento estivesse obedecendo aos ditames dessa Lei, ou seja, estivesse sendo reduzido proporcionalmente à implantação das novas tabelas de remuneração (v. Acórdão 2131/2006-TCU-Plenário) .
14.	Posteriormente, a Lei 12.998/2014, no seu art. 30, transformou a DPNI eventualmente ainda devida em dezembro de 2013 em DI, nos seguintes termos: 
"Art. 30. As vantagens previstas no § 5º do art. 3º da Lei nº 10.855, de 1º de abril de 2004, e no § 5º do art. 2º da Lei no 11.355, de 19 de outubro de 2006, ficam transformadas, a partir de 1º de janeiro de 2014, em Diferença Individual, a ser paga nos valores relativos à competência de dezembro de 2013, efetivamente percebidos pelo servidor, e não servirá de base de cálculo de nenhuma vantagem ou gratificação, estando sujeita exclusivamente à atualização decorrente de revisão geral da remuneração dos servidores do Poder Executivo Federal."
15.	Assim, como a Lei 11.355/2006 não foi revogada ou modificada pela Lei 12.998/2014, conclui-se que a parcela de DI somente estará correta se representar o resíduo de DPNI (antigo PCCS) que ainda fosse devido em julho de 2011, após os reajustes remuneratórios produzidos pela Lei 11.784/2008.
16.	Nesse sentido, a metodologia para fins de apuração do resíduo de DPNI deve orientar-se pelos comandos contidos no art. 2º, § 3º, da Lei 11.355/2006.
17.	O referido dispositivo, ao tratar da questão, faz alusão à diferença entre "os valores de remuneração resultantes do vencimento básico", que, no caso do interessado, seriam os valores correspondentes à soma do vencimento básico do cargo efetivo com as gratificações que o tem como base de cálculo, quais sejam, a Gratificação de Atividade Executiva - GAE e os anuênios, linha de raciocínio que tem sido considerada a mais acertada pela Corte de Contas (v. Acórdão 3979/2015-TCU-Primeira Câmara e 3.980/2015-TCU -1ª Câmara) .
18.	Nesse contexto, comparando-se as alterações ocorridas na remuneração resultante do vencimento básico entre fevereiro de 2006 e julho de 2011 com o valor da parcela de PCCS percebido em fevereiro de 2006 (v. cálculos colacionados no relatório precedente) , conclui-se que, com a implementação dos novos vencimentos básicos pela Lei 11.355/2006, alterada pela Lei 11.784/2008, essa vantagem não foi objeto das devidas absorções.
19.	Não obstante isso, o interessado alega que o pagamento da vantagem estaria protegido por decisão judicial exarada nos autos do Mandado de Segurança 2005.80.00.000733-2, que tramitou perante a Justiça Federal em Alagoas.
20.	De pronto, convém destacar a decisão exarada nos autos do Recurso Extraordinário 596.663, ocasião em que o Supremo Tribunal Federal, em sede de repercussão geral, assentou a tese de que a sentença que reconhece ao trabalhador ou ao servidor o direito a determinado acréscimo remuneratório deixa de ter eficácia a partir da superveniente incorporação definitiva aos seus ganhos. A título ilustrativo, transcrevo a ementa do referido julgado:
"CONSTITUCIONAL. PROCESSUAL CIVIL. SENTENÇA AFIRMANDO DIREITO À DIFERENÇA DE PERCENTUAL REMUNERATÓRIO, INCLUSIVE PARA O FUTURO. RELAÇÃO JURÍDICA DE TRATO CONTINUADO. EFICÁCIA TEMPORAL. CLÁUSULA REBUS SIC STANTIBUS. SUPERVENIENTE INCORPORAÇÃO DEFINITIVA NOS VENCIMENTOS POR FORÇA DE DISSÍDIO COLETIVO. EXAURIMENTO DA EFICÁCIA DA SENTENÇA. 1. A força vinculativa das sentenças sobre relações jurídicas de trato continuado atua rebus sic stantibus: sua eficácia permanece enquanto se mantiverem inalterados os pressupostos fáticos e jurídicos adotados para o juízo de certeza estabelecido pelo provimento sentencial. A superveniente alteração de qualquer desses pressupostos (a) determina a imediata cessação da eficácia executiva do julgado, independentemente de ação rescisória ou, salvo em estritas hipóteses previstas em lei, de ação revisional, razão pela qual (b) a matéria pode ser alegada como matéria de defesa em impugnação ou em embargos do executado. 2. Afirma-se, nessa linha de entendimento, que a sentença que reconhece ao trabalhador ou servidor o direito a determinado percentual de acréscimo remuneratório deixa de ter eficácia a partir da superveniente incorporação definitiva do referido percentual nos seus ganhos. 3. Recurso extraordinário improvido." (destaquei) 
21.	Por aí se vê que a cessação dos pagamentos de acréscimos remuneratórios dessa natureza, independentemente de ação rescisória, não representa ofensa à sentença judicial, mas efetiva obediência aos limites da coisa julgada, porquanto a força do aresto não pode impedir que fatos novos produzam as consequências que lhes são próprias, não se admitindo que a coisa julgada material signifique imunidade à alteração dos pressupostos fáticos e jurídicos que regem a questão.
22.	É que a coisa julgada, como situação jurídica (res) regulada pela sentença como norma singular e concreta (iudicata) , alcança apenas o estado de coisas sobre o qual incide a sentença, não se estendendo a inovações supervenientes, como a que decorre de lei ulterior que altere a organização ou a estrutura de cargos e carreiras, cujo regime jurídico não é imutável e perpétuo, nem gera direito adquirido à sua eterna permanência ou subsistência.
23.	No caso em análise, a decisão obtida no Mandado de Segurança 2005.80.00.000733-2 não alterou a natureza da vantagem ora discutida. Além disso, o mandamus foi impetrado antes da opção irretratável do interessado pelo enquadramento na Carreira da Previdência, da Saúde e do Trabalho, o que, nos termos do art. 2º, § 2º, da Lei 11.355/2006, implica "renúncia às parcelas de valores incorporados à remuneração por decisão administrativa ou judicial, referentes ao adiantamento pecuniário de que trata o art. 8º da Lei n. 7.686, de 2 de dezembro de 1988 [PCCS]". Plenamente configurada, portanto, a alteração dos pressupostos fáticos e jurídicos que embasaram aquela decisão, o que impõe determinação para supressão da parcela impugnada à unidade jurisdicionada, não havendo que se falar em ofensa à coisa julgada.
24.	Nesse cenário, considerando que os valores atualmente pagos a título de DPNI estão em desacordo com a legislação de regência, impõe-se a chancela de ilegalidade à concessão, com negativa de registro e com determinação corretiva dessa impropriedade, sem prejuízo de dispensar a devolução dos valores indevidamente recebidos de boa-fé, nos termos do enunciado 106 da súmula da jurisprudência predominante do TCU.
	Ante exposto, voto por que o Tribunal adote a deliberação que ora submeto à apreciação deste Colegiado.
	TCU, Sala das Sessões Ministro Luciano Brandão Alves de Souza, em 16 de junho de 2020.
Ministro BRUNO DANTAS
Relator